【裁判字號】    95,簡上,373
【裁判日期】    951130
【裁判案由】    詐欺
【裁判全文】
臺灣臺南地方法院刑事判決             95年度簡上字第373號
上  訴  人
即  被  告  甲○○
上列上訴人因詐欺案件，不服中華民國九十五年八月十一日本院
九十五年度簡字第二四四四號第一審判決（聲請簡易判決處刑案
號：九十五年度偵字第一○四六三號），提起上訴，本院管轄之
第二審合議庭判決如下：
    主  文
原判決撤銷。
甲○○幫助意圖為自己不法之所有，以恐嚇使人將本人之物交付
，處有期徒刑伍月，如易科罰金，以銀元佰元即新臺幣玖佰元
折算壹日。
    事  實
一、甲○○得知有人欲使用他人金融帳戶，雖預見將其存摺及提
    款卡等帳戶資料提供予他人使用，將可作為幫助犯罪集團成
    員實施詐欺取財、恐嚇取財行為時，要求被害人匯入款項以
    遂行犯罪目的之不法使用等情，竟仍不顧他人可能遭受詐欺
    取財或恐嚇取財之危險，基於縱若有人持其帳戶犯詐欺取財
    或恐嚇取財罪行，亦不違反其本意之幫助犯意，於民國九十
    三年五月間至九十四年六月八日前之不詳時間，在不詳地點
    ，將其華南商業銀行股份有限公司南都分行（下稱華南銀行
    ）帳號000000000000號帳戶之存摺及提款卡（
    含密碼），交予姓名年籍均不詳之人，而容認其以之遂行詐
    欺取財及恐嚇取財之犯罪。嗣取得甲○○上開華南銀行帳戶
    、姓名年籍均不詳之成年男子，即基於意圖為自己不法所有
    之恐嚇取財犯意，於九十四年六月八日中午十二時許，撥打
    電話向丙○○○謊稱其長子遭擄走，須匯款至甲○○上開華
    南銀行帳戶云云，致丙○○○心生畏怖，因而於同日下午約
    一時許，在新竹市華南銀行竹科分行，將新臺幣（下同）十
    萬元匯入甲○○上開帳戶，該為恐嚇取財行為之人隨即在不
    詳地點，以甲○○所交付之提款卡將該筆款項提領一空。嗣
    丙○○○於同日下午約二時許，與其長子取得聯繫，始報警
    查悉上情。
二、案經臺北市政府警察局松山分局移送臺灣臺北地方法院檢察
    署檢察官呈請臺灣高等法院檢察署檢察長令轉臺灣臺南地方
    法院檢察署檢察官偵查後聲請以簡易判決處刑。
    理  由
一、被告甲○○於偵查中及本院審理時固不否認上開華南銀行帳
    戶係伊所申辦，並有上揭帳戶開戶電腦資料及留存之國民身
    分證及健保卡影本各一份（見臺灣臺北地方法院檢察署九十
    五年度第一二四七○號卷，下稱北檢卷，第二十六頁）在卷
    可稽，然矢口否認有何幫助詐欺或恐嚇取財之犯行，辯稱略
    以：伊將上開帳戶存摺、提款卡等物放在機車置物箱中，提
    款卡塑膠套中有一張寫著提款卡密碼的紙，伊於九十四年一
    月二日將機車停放在臺南市○○○街○段，人到高雄，於同
    年月九日晚間七時三十分許發現機車失竊云云。經查：
  (一)被害人丙○○○遭姓名年籍均不詳之成年男子恐嚇取財過程
    ，業據其於警詢時指陳明確，並有被告上開華南銀行帳戶存
    款往來明細表及華南銀行全行通收存款憑條副根各一份（北
    檢卷第六、二十五頁）在卷為憑。審諸一般人並無任意將所
    有款項匯入他人帳戶之可能，而被害人非但與被告素不相識
    ，其所匯入之款項，更立即經不詳之人以金融卡現金提領之
    方式取得，致難以追查其流向，是被害人所訴遭人恐嚇取財
    一節，自堪採信。
  (二)被告固以前詞置辯，惟查：
  1.被告於九十五年七月十八日檢察官偵訊時及本院準備程序中
    均可當庭回答上開帳戶提款卡密碼為「０８０４」，可見被
    告熟記上開提款卡密碼，並無另外書寫於紙條上增加洩漏風
    險之必要；又被告具狀上訴陳稱伊只有華南銀行及郵局帳戶
    ，且習慣把存摺放在機車置物箱云云，如其所述為真，其自
    應較一般人更加謹慎避免遺失或洩漏密碼。其辯稱將密碼書
    寫於紙張後放置於提款卡塑膠套，並將存摺及提款卡均放置
    在機車置物箱內，而機車復停放在外長達一周，已與常情有
    違。
  2.被告於上訴狀辯稱：上開華南銀行帳戶，係供其入伍前任職
    汽車保養廠核撥薪資之用，伊自九十三年三月份入伍起即未
    再使用上開華南銀行帳戶云云；於偵查中及本院審理中則供
    陳該帳戶自其當兵時起就沒有錢，其自九十三年五月間開始
    放在機車內云云。然上開帳戶既早已沒有存款，自入伍後又
    未繼續使用，何以竟放置機車中長達半年以上，實啟人疑竇
    。尤有甚者，被告上揭華南銀行帳戶自其辯稱失竊機車同時
    遺失時起，至被告接受檢察官偵訊本案時止，又逾一年六個
    月，被告仍稱其尚未掛失。可見被告之帳戶絕非遺失。
  3.又被告於九十四年一月九日向臺南市警察局第二分局民權派
    出所報案其所有ＹＬＣ－０１８號機車失竊，當時經警詢及
    機車內有無放置其他財物，被告未曾提及尚有本案華南銀行
    帳戶，有機車失竊訪談筆錄影本一張在卷可憑。嗣於本院審
    理中供陳伊機車一個星期後找到，但當時不知道帳戶放在機
    車中遺失，所以沒有去掛失，伊在軍監時才想到的云云。其
    於偵查中及本院上訴程序中則聲稱上開帳戶放置機車中一同
    失竊云云。姑不論其帳戶是否放置機車中失竊。茍被告確曾
    失竊機車，而其華南銀行帳戶又放置在機車中，豈有失竊之
    初不知上開帳戶放在機車中，尋獲機車之際亦不知帳戶已然
    遺失，反而於偵訊時起即清楚記得帳戶擺放位置？所辯顯有
    不實。
  4.再者，不法集團以他人帳戶供作款項出入之帳戶，衡諸常情
    ，通常會先取得帳戶所有人之同意而能完全掌握時方才予以
    使用，否則一旦帳戶所有人掛失，被害人匯入之款項即遭凍
    結無法提領，帳戶所有人反可輕易辦理補發存摺、變更印鑑
    、密碼，將款項提領一空，不法集團自無可能冒此風險。是
    若不法集團無從知悉帳戶所有人何時會辦理掛失，要無可能
    利用該帳戶而為詐欺或恐嚇取財犯行。本案被告華南銀行帳
    戶於九十四年一月一日起至同年六月十日止，除本案被害人
    丙○○○匯入十萬元及遭不詳人士分五次每次提領二萬元之
    交易紀錄外，尚有四月五日轉帳存入並現金提領三千元、五
    月二十三日現金提領一百元、六月三日轉帳存入二百元、六
    月七日現金存入十一萬元及同日分五次二萬元及一次一萬元
    現金提領之交易紀錄，本案恐嚇取財正犯使用該帳戶如此有
    恃無恐，足見被告所有華南銀行帳戶之存摺及提款卡（含密
    碼）應係被告提供予其使用。又被告於本院審理時聲稱於九
    十三年五月間放置在機車中，則其交付不法集團使用時間，
    僅能估計應於九十三年五月間至九十四年六月八日以前之不
    詳時間。
  (三)按今日一般人至郵局或銀行開設帳戶並非難事，如非供犯罪
    之非法使用，自無置自己名義帳戶不用，而取得他人帳戶使
    用之必要。且金融帳戶事關存戶個人財產權益之保障，其與
    存戶印鑑章甚至提款卡結合，具高度專有性，除非本人或與
    本人親密關係者，難認有何理由可自由流通使用，一般人皆
    有妥為保管防免他人任意使用之認識；參以邇來不法集團使
    用他人帳戶作為指示被害人匯款工具之犯罪類型層出不窮，
    並廣經媒體披載，凡對社會動態非全然不予關注者均能知曉
    。本件被告具高職畢業學歷，且於提供上開帳戶予他人使用
    時，已係逾二十歲之成年人，足認其心智成熟，具一般智識
    程度及社會經驗，對於上開各情，自有認識，竟仍將上開帳
    戶存摺、提款卡（含密碼）等物提供予姓名年籍均不詳之人
    使用，其主觀上顯具有縱該取得帳戶之人以之為恐嚇取財工
    具，亦不違背其本意之幫助恐嚇取財不確定故意甚明。
  (四)綜上所述，本件事證明確，被告上開犯行洵堪認定，應依法
    論科。
二、論罪科刑：
  (一)核本案恐嚇取財正犯所為，係犯刑法第三百四十六條第一項
    恐嚇取財罪。起訴意旨雖認正犯所為犯行，僅涉犯詐欺取財
    罪。惟按恐嚇取財罪與詐欺取財罪二者之區別，在於前者係
    施用使人心生畏怖之恐嚇手段，致被害人心生畏懼，明知不
    應交付財物而交付，後者則係施用詐術手段，使人陷於錯誤
    ，誤信為應交付財物而交付。惟上開之恐嚇手段，常以虛假
    之事實為內容，故有時亦不免含有詐欺之性質，倘含有詐欺
    性之恐嚇取財行為，足使人心生畏懼時，自應僅論以高度之
    恐嚇取財罪，殊無再適用詐欺取財罪之餘地。查本案正犯所
    為上開犯罪手法，既兼使被害人陷於錯誤並生恐懼，即應該
    當恐嚇取財犯行。是核被告所為，係犯刑法第三百四十六條
    第一項恐嚇取財罪，被告基於幫助他人為恐嚇取財犯行之故
    意，而為前開行為，為修正前刑法第三十條第一項之幫助犯
    ，應依同條第二項之規定，按正犯之刑減輕之。
  (二)公訴人認被告係犯刑法第三百三十九條第一項、第三十條第
    一項之幫助詐欺取財罪，尚有誤會，然起訴之基本事實同一
    ，復經本院於審理時諭知被告本案所犯上開罪名，自應變更
    起訴法條審究。
  (三)原審予以論罪科刑，固非無見，惟原審認被告所犯係刑法第
    三百三十九條第一項、修正前刑法第三十條第一項之幫助詐
    欺取財罪，尚有未洽。被告上訴意旨以其帳戶並未提供他人
    ，本案應為無罪判決云云，雖無理由，然原審既有前開未洽
    之處，應由本院撤銷改判。
  (四)爰審酌被告將自己帳戶提供他人，而幫助他人恐嚇取財，助
    長他人犯罪，並增加政府查緝此類犯罪之困難，且致被害人
    丙○○○受有十萬元之財產上損害，事後仍一再否認犯行，
    態度不佳，及其智識程度等一切情狀，量處如主文所示之刑
    ，併諭知易科罰金之折算標準。本件雖係被告上訴，惟經本
    院以原審判決適用法條不當而撤銷之，依刑事訴訟法第三百
    七十條但書之規定，量刑不受不利益變更禁止原則之限制。
  (五)另被告行為後，刑法已於九十四年二月二日公布、九十五年
    七月一日施行，有關本件被告犯行所涉新舊法比較問題，詳
    參附表所述，併予敘明。
三、被告上開華南銀行存摺及提款卡，雖係被告所有供犯本罪所
    用之物，惟未經扣案，且已提供予真實姓名、年籍均不詳之
    人，無法證明尚屬存在，且非屬違禁物，為避免將來執行之
    困難，爰不另為沒收之諭知，併此敘明。
據上論斷，應依刑事訴訟法第四百五十五條之一第一項、第三項
、第三百六十九條第一項前段、第三百六十四條、第三百七十條
但書、第二百九十九條第一項前段、第三百條，刑法第二條第一
項前段、修正前刑法第三十條第一項前段、第二項、刑法第三百
四十六條第一項、修正前刑法第四十一條第一項前段，刑法施行
法第一條之一第一項、第二項前段，廢止前罰金罰鍰提高標準條
例第二條，判決如主文。
本案經檢察官乙○○到庭執行職務。
中    華    民    國    95    年    11    月    30    日
                刑事第十庭  審判長法  官  陳欽賢
                                  法  官  林臻嫺
                                  法  官  陳賢德
以上正本證明與原本無異。
不得上訴。
                                  書記官  王志銘
中    華    民    國    95    年    12    月    1     日
附錄論罪科刑法條
中華民國刑法第三十條
幫助他人犯罪者，為從犯。雖他人不知幫助之情者，亦同。
從犯之處罰，得按正犯之刑減輕之。
中華民國刑法三百四十六條第一項
意圖為自己或第三人不法之所有，以恐嚇使人將本人或第三人之
物交付者，處六月以上五年以下有期徒刑，得併科一千元以下罰
金。
附件
一、按行為後法律有變更者，適用行為時之法律。但行為後之法
    律有利於行為人者，適用最有利於行為人之法律，九十四年
    二月二日修正公布、自九十五年七月一日施行之刑法第二條
    第一項定有明文，上開規定係規範行為後法律變更所生新舊
    法律比較適用之準據法，於新法施行後，應逕適用新法第二
    條第一項之規定，為「從舊從輕」之比較（最高法院九十五
    年第八次刑事庭會議決議一之 (一)）。
二、按被告行為後，刑法第三十條業經修正公布施行（公布施行
    日期同上開刑法第二條），而參照該條修正之立法理由說明
    ，此項修正僅係參酌學說及實務見解，將幫助犯之條文規定
    予以明確化，並使教唆犯及幫助犯之從屬理論一致，即修正
    施行後刑法第三十條之規定並未較有利於被告，自應適用修
    正前刑法第三十條之規定。
三、刑法第三百四十六條第一項恐嚇取財罪之罰金刑部分，於被
    告行為後，刑法施行法增訂第一條之一，於九十五年六月十
    四日公布，並於同年七月一日施行；該條規定之立法理由，
    係為因應九十四年二月二日修正公布、九十五年七月一日施
    行之刑法施行後，依刑法總則第三十三條第五款規定，罰金
    貨幣單位已改為新臺幣，是以分則編各罪所定罰金之貨幣單
    位，自應配合上開規定修正，為使罰金數額趨於一致，避免
    衍生新舊法比較適用問題，以緩和實務適用法律之衝擊，於
    不變動罰金數額之前提下，而為制定，換言之，刑法施行法
    第一條之一係在替代罰金罰鍰提高標準條例部分條文，與適
    用罰金罰鍰提高標準條例之結果相同，對於被告而言並不發
    生有利或不利之問題，僅係將貨幣單位由銀元改為新臺幣，
    並非法律變更刑度之條文，當無須就新舊法比較適用。
四、本件被告行為時之易科罰金標準，係以修正前刑法第四十一
    條第一項前段「得以一元以上三元以下折算一日」及廢止前
    罰金罰鍰提高標準條例第二條前段「就其原定數額提高為一
    百倍折算一日」為依據，則本件被告行為時之易科罰金折算
    標準，如以銀元三百元折算一日，經折算為新臺幣後，應以
    新臺幣九百元折算為一日。惟修正施行後之刑法第四十一條
    第一項前段（公布施行日期同上開刑法第二條）關於易科罰
    金之折算標準則為「以新臺幣一千元、二千元或三千元折算
    一日」，比較新舊法，修正前之規定顯較有利被告，自應依
    修正施行後刑法第二條第一項前段之規定，適用修正前刑法
    第四十一條第一項前段、廢止前罰金罰鍰提高標準條例第二
    條之規定，併諭知易科罰金之折算標準。


司法院資訊處製作；財團法人民間司法改革基金會備份。
